【裁判字號】    98,易,217
【裁判日期】    981028
【裁判案由】    詐欺
【裁判全文】
臺灣士林地方法院刑事判決               98年度易字第217號
公  訴  人  臺灣士林地方法院檢察署檢察官
被      告  丙○○
上列被告因詐欺案件，經檢察官提起公訴（97年度偵字第15317
號、97年度偵字第15417 號），本院判決如下：
    主  文
丙○○幫助犯詐欺取財罪，處有期徒刑月，如易科罰金，以新
臺幣壹仟元折算壹日。
    事  實
一、丙○○依其社會生活之通常經驗，可預見將自己金融機構之
    存摺、提款卡交付不認識之他人，可能成為幫助掩飾或隱匿
    不法集團收取他人受騙款項之用，致使被害人及警方追查無
    門，竟仍不違背其本意，基於幫助詐欺取財之犯意，於民國
    97年10月13日某時許，在不詳地點，將其所有之合作金庫商
    業銀行淡水分行帳號0000000000000 號帳戶（下稱上開合庫
    銀行帳戶）之存摺、印章、提款卡及密碼，交付自稱「麥可
    」（真實姓名年籍不詳）之詐騙集團成員，嗣該詐騙集團成
    員於97年10月14日18時30分許，佯稱係東森購物客服人員，
    致電乙○○，誆稱其先前於電視購物付款之單據圈選錯誤，
    需依指示至自動櫃員機操作更改云云，致乙○○陷於錯誤，
    於同日20時33分許，前往臺南市中華郵政股份有限公司東門
    分行，依詐騙電話指示操作自動櫃員機，將新臺幣（下同）
    29,989元匯入丙○○之上開合庫銀行帳戶，即遭詐騙集團成
    員提領一空；該詐騙集團成員又於同日20時40分許，佯以鼎
    文書局員工身分致電甲○○，謊稱其於網路訂購書籍扣款錯
    誤，需依指示至自動櫃員機操作云云，致甲○○陷於錯誤，
    於同日21時1 分許，前往郵局依詐騙電話指示操作自動櫃員
    機，將29,983元匯入丙○○之上開合庫銀行帳戶，旋遭詐騙
    集團成員提領，嗣乙○○、甲○○發覺有異，始報警循線查
    獲上情。
二、案經乙○○訴由臺北縣政府警察局淡水分局報告臺灣士林地
    方法院檢察署檢察官偵查起訴。
    理  由
壹、證據能力：
    本件被害人乙○○、甲○○於警詢時之陳述，雖係被告以外
    之人於審判外之陳述，惟被告丙○○對於上開證據之證據能
    力並不爭執，亦不聲請傳喚詰問上開證人，本院斟酌被害人
    等之言詞陳述作成時，係其等遭詐騙後前往警局報案時所為
    ，通常並無影響其等陳述之客觀情形，認依刑事訴訟法第15
    9 條之5 第1 項規定，以之作為證據為適當，上開供述證據
    自具有證據能力。又卷附之合作金庫商業銀行淡水分行函文
    、開戶資料、網路銀行服務申請暨約定書、自動櫃員機交易
    明細等，分別為從事業務之人於業務上及通常業務過程製作
    之紀錄文書、證明文書，且無顯有不可信之情況，被告對其
    證據能力復不爭執，依刑事訴訟法第159 條之4 、第159 條
    之5 等規定，亦具有證據能力。
貳、實體部分：
一、訊據被告丙○○固坦承申設上開合庫銀行帳戶之事實，惟矢
    口否認有何幫助詐欺取財犯行，辯稱：伊於97年10月某日發
    現報載廣告徵求科技公司助理，遂撥打門號0000000000號行
    動電話應徵，嗣有一名真實姓名年籍不詳、自稱「麥可」之
    成年男子與伊聯繫，「麥可」與伊相約於臺中市德安百貨麥
    當勞面談，稱該工作需先提供帳戶予公司始可薪資轉帳，因
    當時伊尚未年滿20歲，對方說等伊20歲時再帶伊去開戶。嗣
    於97年10月13日對方從臺中開車帶伊至淡水開戶，原先係前
    往淡水第一銀行，但並未開戶成功，後來對方要伊問銀行看
    是否可以當天領提款卡，伊遂打電話問合庫銀行，合庫銀行
    稱可以當天領，開戶後領了存摺、提款卡，存摺對方只有看
    一下就還伊，後來對方不知打電話給誰，並告訴伊需要中國
    信託的帳戶，就載伊前往臺北車站附近的中國信託開戶，再
    前往臺新銀行開戶，開完戶之後伊回到車上，對方拿遠傳電
    信申請資料予伊，說申請好門號後，手機給他做抵押，等伊
    做完一個月，手機就會還伊，門號亦會給伊用。辦完手機後
    ，伊回到車上，對方有先準備好速食店的飲料，伊喝完飲料
    就想睡覺，車上還有另外一女子，是「麥可」女友，伊並沒
    有與那女子交談過，後來伊就在後面睡覺，伊所有銀行相關
    資料都放在黑色包包裡面，伊回家之後也沒有看東西是否還
    在，隔了二天伊沒錢花用，打電話請伊母親匯錢到淡水第一
    信用合作社，因伊母親不能匯款，銀行說是警示帳戶，伊才
    發現包包裡面合庫銀行、臺新銀行、遠東銀行、淡水第一信
    用合作社的存摺、提款卡都不見，電話伊交給對方3 支，對
    方說做一個月後就會還，而且還將伊其中1 支門號拿去使用
    ，隔了幾天後，伊便找不到對方。當初伊申請臺新銀行、合
    庫帳戶時，對方有給伊各1,000 元開戶，說上班後需領出來
    還他，銀行也有給伊一張密碼通知書，但伊並未拆開來看，
    其中一個帳戶密碼伊有當場變更，另一個帳戶沒有變更密碼
    ，相關資料都被對方拿走，伊並未提供上開帳戶資料予詐欺
    集團，亦無幫取詐欺取財云云。經查：
    (一)被告於97年10月13日開立上開合庫銀行帳戶之事實，有合
      作金庫商業銀行淡水分行97年12月23日合金淡存字第0970
      004645號函暨檢附之帳戶申請書、帳戶歷史交易明細等附
      卷可稽（見97年度偵字第15317 號卷第23頁至第28頁）；
      被害人乙○○、甲○○分別於上開時間，遭犯罪集團成員
      以上開方式詐欺，並分別匯款29,989元、29,983元至上開
      合庫銀行帳戶，旋即遭人提領一空，該帳戶於97年10月14
      日遭通報為警示帳戶等情，業據被害人乙○○、甲○○於
      警詢時指述綦詳（見97年度偵字第15417 號卷第9 頁至第
      10頁、97年度偵字第15317 號卷第9 頁至第10頁），並有
      郵政自動提款機收據2 紙在卷可佐（見97年度偵字第1541
      7 號卷第13頁、97年度偵字第15317 號卷第17頁），核與
      上開合庫銀行帳戶交易明細之登載相符，是被害人乙○○
      、甲○○指訴遭詐騙，將款項匯入被告之上開合庫銀行帳
      戶之事實，堪可認定。
    (二)被告雖以前詞置辯，惟查：
      １被告固提出其應徵之報紙廣告1 紙（見97年度偵字第15
        317 號卷第18頁），其上記載「天下科技徵女助理、薪
        優、週休二日、0000000000」，被告供稱印象中與對方
        見面約2 、3 次，因對方說午休時間會吵到公司同仁休
        息，遂約在他處見面，工作性質為一般助理工作，約2
        、3 天後可上班，惟復供稱：公司正式名稱、地點、「
        麥可」於公司職位、對方付薪方式為何等節，伊均不知
        情，被告既係應徵行政助理，且已與對方會面商談2 至
        3 次，然竟對於上開雇主、工作場所之基本資料，一無
        所知，亦未實質進入公司了解工作環境，實與求職者應
        徵工作之常情相悖，足見被告係臨訟狡辯，殊不足採。
        再被告提出其所使用之遠傳電信0000000000號號通聯記
        錄（見98年度審易字第483 號卷第18頁至第22頁），該
        通聯記錄僅可證被告確有於97年10月8 日及10月13日撥
        打上開報載應徵電話號碼0000000000號乙節，然尚不足
        證明被告確無幫助詐欺取財犯行。
      ２被告雖辯稱其係因工作需辦理薪資轉帳，始由對方載伊
        回淡水辦理銀行開戶業務，惟薪資轉帳所需僅1 家金融
        機構帳戶即足，視該公司合作往來銀行而定，被告於辦
        妥開立上開合庫銀行帳戶後，對方始陳稱合庫帳戶非能
        辦理薪資轉帳，並以此理由要求被告復辦理中國信託、
        臺新銀行等多家銀行帳戶等情，衡諸「麥可」若為公司
        有實質決定人事能力之人，豈會不知公司薪資轉帳業務
        配合銀行，且一般公司皆僅係告知求職員工需自備該銀
        行存摺封面影本，亦或代其影印隨即交還，本件竟由公
        司面試主管載送，遠從臺中驅車前往淡水辦理開戶業務
        ，亦與常情不合。再者，被告自陳「麥可」送其至中國
        信託辦理開戶時，教導伊向銀行行員謊稱係阿囉哈客運
        員工，以求開戶過程順利，「麥可」若真為公司人事主
        管，應以良好示範身教員工，豈會教導員工以欺騙方式
        取得所需帳戶，如此不擇手段為取得銀行帳戶，實屬可
        疑。而被告為一般通常智識之人，自應具有是非辨別能
        力，然其對此種種不合常情之處竟皆未存疑，反極力配
        合對方要求辦理開戶、申請門號等業務，而辯以其無幫
        助詐欺取財之犯意云云，實難採信。
      ３金融機關帳戶之存摺、提款卡及密碼，攸關個人金融權
        益，一般人莫不謹慎保管，縱使近期未加以使用，也會
        小心保管以免遺失。被告稱其開戶當日即將所有銀行、
        郵局、信用合作社之存摺、提款卡、印章放置於隨身包
        包內，回家後並未多加查看，然被告當日至數家銀行開
        戶，有多家銀行之開戶資料、存摺、提款卡、密碼通知
        書等，就此重要物品，一般人應會於回家後立即整理收
        藏妥適，而非置之不理，被告竟違反常態對該物品未加
        理會，誠屬可疑。
      ４上開合庫銀行帳戶之交易明細表，其中於97年10月14日
        分別有2 筆「網路轉出」交易，分別轉出29,976元及71
        0 元，而被告確有於申辦帳戶時一併辦理網路銀行，此
        觀卷附合庫網路銀行服務申請暨約定書自明。觀諸該約
        定書，其中網路連線代號及電子郵件帳號均為被告所自
        設自寫，而該網路轉帳亦為被告所自為，具有高度屬人
        性，然被告尚未工作，如何有金額匯入其帳戶，且又為
        何將該筆金額轉至其所有之遠東商銀帳戶內，被告皆未
        能詳實說明，僅推諉係對方要求伊如此做云云，被告所
        辯，尚難遽採。
二、按金融存摺亦事關個人財產權益之保障，其專有性甚高，除
    非本人或與本人親密關係者，難認有何理由可自由流通使用
    該存摺，一般人均有妥為保管及防止他人任意使用之認識，
    且該等專有物品如落入不明人士手中，而未加以闡明正常用
    途，極易被利用為與財產犯罪有關之犯罪工具，此為一般人
    依通常生活認知所易於體察之常識，而有犯罪意圖者，非有
    正當理由，竟徵求他人提供帳戶，客觀上可預見其目的，係
    供為某筆資金之存入後再行領出之用，且該筆資金之存入及
    提領過程係有意隱瞞其流程及行為人身分曝光之用意，一般
    人本於一般認知能力均易於瞭解（最高法院93年度臺上字第
    31號判決參照），是金融存摺、提款卡、提款卡密碼因其高
    度專有性，倘有不明之金錢來源，甚而攸關個人法律上之責
    任，除非本人、與本人具有信賴關係或其他特殊原因，難認
    有何流通使用之可能；縱使特殊情況偶有交付他人使用之需
    ，亦必然深入瞭解用途及合理性後，再行提供以使用，方符
    常情。又有犯罪意圖者，不使用自己之帳戶，而要求他人提
    供帳戶，客觀上可預見其目的，係供為某筆資金之存入，後
    再行領出之用，且該筆資金之存入及提領過程係有意隱瞞其
    流程或避免行為人身分曝光之用意，一般人本於一般認知能
    力均甚易於瞭解。而一般犯罪集團常以向不特定人收購或租
    用金融帳戶存摺之方法而從事如同本案之詐欺犯罪模式，報
    章、雜誌、電視亦常有報導。被告年紀雖輕，然犯罪時已成
    年，前亦曾應徵他項工作，復自陳前所服務公司就薪資轉帳
    部分僅需將帳戶封面影本交予該公司即可（見本院卷第24頁
    ），顯見其早知曉一般公司處理員工薪資轉帳正常程序，非
    無社會經驗之人，足認被告明知提供上開合庫銀行帳戶予姓
    名、年籍不詳之「麥可」，係作為不法用途之犯罪工具，竟
    願將其存摺、提款卡及密碼等物交付予與其身分上不具密切
    關係之人，顯然對於該帳戶將作為不法使用，有所認知。是
    雖卷內事證並無積極證據證明被告知悉該詐欺正犯將如何犯
    罪，而無法認定被告有與該犯罪集團實施詐欺取財犯行之共
    同犯意聯絡，惟被告既對金融帳戶交付他人使用，可能遭持
    以從事財產犯罪有所認知，其有幫助他人犯詐欺取財罪之不
    確定犯罪故意甚明。綜上，本件事證明確，被告犯行洵堪認
    定，應依法論科。
三、按幫助犯之成立，主觀上行為人須有幫助故意，客觀上須有
    幫助行為，意即需對於犯罪與正犯有共同之認識，而以幫助
    之意思，對於正犯資以助力，而未參與實施犯罪之行為者而
    言，最高法院75年度台上字第1509號、88年度台上字第1270
    號判決意旨均同此見解。被告將所有上開合庫銀行帳戶（含
    存摺、提款卡、密碼）提供予不詳姓名年籍之人士，供其詐
    騙被害人財物，其顯係基於幫助他人詐取財物之犯意，且所
    為提供銀行存摺、提款卡及密碼予他人之行為，亦屬刑法詐
    欺罪構成要件以外之行為，被告既以幫助他人犯罪之意思而
    參與犯罪構成要件以外之行為，自應成立刑法第339 條第1
    項詐欺取財罪之幫助犯，是核被告所為，係犯刑法第339 條
    第1 項、第30條第1 項之幫助詐欺取財罪，並應依刑法第30
    條第2 項之規定，按正犯之刑減輕之。又被告提供上開合庫
    銀行帳戶之存摺、提款卡及密碼之行為，使該不詳詐騙集團
    成員所屬詐騙集團對被害人乙○○、甲○○施以詐術，並分
    別使其等交付財物，係一行為侵害數法益，同時觸犯2 幫助
    詐欺取財罪，為想像競合犯，應依刑法第55條規定，從一幫
    助詐欺取財罪處斷。爰審酌被告提供帳戶存摺、提款卡及密
    碼供詐欺正犯詐騙他人財物，危害社會正常交易安全，增加
    被害人尋求救濟之困難，並使犯罪之追查趨於複雜，並斟酌
    本件被害人乙○○、甲○○遭詐騙之金額共約6 萬元，被告
    犯罪後飾詞否認犯行，以及均未與被害人達成和解之態度，
    尚未彌補被害人所受損害及其他一切情狀，量處如主文所示
    之刑，並諭知易科罰金之折算標準。公訴人求刑有期徒刑6
    月，固非無見，惟本院審酌上情認量處被告如主文所示之刑
    為適當，併此說明。
據上論斷，應依刑事訴訟法第299 條第1 項前段，刑法第30條第
1 項前段、第2 項、第339 條第1 項、第55條、第41條第1 項前
段，刑法施行法第1 條之1 ，判決如主文。
本案經檢察官王巧玲到庭執行職務。
中    華    民    國    98    年    10    月    28    日
                  刑事第七庭審判長法  官  王美玲
                                  法  官  黎惠萍
                                  法  官  高雅敏
以上正本證明與原本無異。
如不服本判決應於收受判決後10日內向本院提出上訴書狀，並應
敘述具體理由；其未敘述上訴之理由者，應於上訴期間屆滿後20
日內向本院補提理由書（均須按他造當事人之人數附繕本），切
勿逕送上級法院。
                                  書記官  陳映羽
中    華    民    國    98    年    10    月    28    日
附錄本案論罪科刑法條之依據：
刑法第339條第1項
意圖為自己或第三人不法之所有，以詐術使人將本人或第三人之
物交付者，處5 年以下有期徒刑、拘役或科或併科1 千元以下罰
金。


司法院資訊處製作；財團法人民間司法改革基金會備份。
